【裁判字號】    98,台非,2
【裁判日期】    980109
【裁判案由】    詐欺沒入保證金
【裁判全文】
最高法院刑事判決                  九十八年度台非字第二號
上  訴  人  最高法院檢察署檢察總長
被      告  甲○○
具  保  人
即受裁定人  乙○○
上列上訴人因被告詐欺案件，對於台灣板橋地方法院中華民國九
十七年一月二十一日第一審沒入保證金之確定裁定（九十七年度
聲字第二四六號），認為違背法令，提起非常上訴，本院判決如
下：
    主  文
原裁定撤銷。
檢察官之聲請駁回。
    理  由
非常上訴理由稱：「一、按判決不適用法則或適用法則不當者，
為違背法令。刑事訴訟法第三百七十八條定有明文。又按刑事訴
訟法第一百十八條以下各條之沒入保證金，係因被告於具保人以
相當金額具保後逃匿，所給予具保人之制裁，雖與刑法從刑之沒
收有別，但此項刑事訴訟法上之沒入裁定依同法第四百七十條第
二項規定，既具有強制執行名義，自與判決有同一效力，如有違
法，得提起非常上訴（最高法院九十年度台非字第三十七號判決
參照）。二、次查具保之被告逃匿者，應命具保人繳納指定之保
證金額，並沒入之。不繳納者，強制執行。保證金已繳納者，沒
入之。刑事訴訟法第一百十八條第一項定有明文。是沒入具保繳
納之保證金，應以被告在逃匿中為其要件。復按被告、自訴人、
告訴人、附帶民事訴訟當事人、代理人、辯護人、輔佐人或被害
人為文書之送達，應將其住所、居所或事務所向法院或檢察官陳
明。刑事訴訟法第五十五條第一項前段亦有明文。經查本件被告
甲○○早向台灣高等法院陳明送達處所為：『台北縣永和市○○
路一二巷一號六樓之二』，故台灣高等法院於訴訟中之文書乃至
判決皆應向該處所為送達，方屬適法，事實上該院向來亦皆向該
處所為送達，此觀諸台灣高等法院九十五年度上更(二)第六三六號
判決之公文信封及送達證書自明。嗣後因判決誤植被告甲○○之
住址為『台北縣中和市○○路一二巷一號六樓之二』（即永和市
與中和市之差別），至事後台灣板橋地方法院及檢察署之執行傳
票及送達證書，亦沿用此誤植之地址（客觀不存在），而未合法
送達被告，遑論得知到案執行之確切日期，嗣因被告甲○○對於
執行傳票為何遲遲不送達而感到疑惑，自行於九十七年三月二十
六日至台灣板橋地方法院檢察署到案執行方得知上情，並對沒入
保證金乙事，當場表示異議，有該日訊問筆錄在卷可稽，益徵被
告甲○○確無故意逃匿情事。台灣板橋地檢署檢察官聲請法院裁
定沒入具保人繳納之保證金，於法顯有未合。法院疏未察及前情
，不將檢察官之聲請駁回，遽於九十七年一月二十一日以九十七
年度聲字第二四六號刑事裁定，以被告逃匿為由裁定沒入具保人
所繳納之保證金五十萬元，自有適用法則不當之違法。三、案經
確定，且不利於具保人及被告，爰依刑事訴訟法第四百四十一條
、第四百四十三條提起非常上訴，以資糾正。」等語。
本院按：判決不適用法則或適用法則不當者，為違背法令。刑事
訴訟法第三百七十八條定有明文。又刑事訴訟法第一百十八條之
沒入保證金，係因被告於具保人以相當金額具保後逃匿，所給予
具保人之制裁，雖與刑法從刑之沒收有別，但此項刑事訴訟法上
之沒入裁定依同法第四百七十條第二項規定，既具有強制執行名
義，自與判決有同一效力，如有違法，得提起非常上訴。查具保
之被告逃匿者，應命具保人繳納指定之保證金額，並沒入之。不
繳納者，強制執行。保證金已繳納者，沒入之。刑事訴訟法第一
百十八條第一項定有明文。是沒入具保繳納之保證金，應以被告
在逃匿中為其要件。復按被告、自訴人、告訴人、附帶民事訴訟
當事人、代理人、辯護人、輔佐人或被害人為文書之送達，應將
其住所、居所或事務所向法院或檢察官陳明。刑事訴訟法第五十
五條第一項前段亦有明文。本件被告甲○○因詐欺案件，前經台
灣板橋地方法院指定保證金新台幣（下同）五十萬元，並由具保
人乙○○繳納現金後，已將被告釋放。嗣該案經判處有期徒刑二
年確定（台灣板橋地方法院民國八十五年度重訴字第二八四九號
、台灣高等法院九十五年度上更(二)字第六三六號），並移送台灣
板橋地方法院檢察署執行。被告經該署傳拘未到等情，固有刑事
保證金收據、送達證書、法務部戶役政連結作業系統查詢資料、
拘票、報告書在卷可證。惟被告於九十五年九月二十六日台灣高
等法院準備程序時即當庭陳明居所為：「台北縣永和市○○路一
二巷一號六樓之二」，有筆錄在卷可稽（見更二審卷第六六頁）
。嗣後因該院判決書誤植被告地址為：「台北縣中和市○○路一
二巷一號六樓之二」，致台灣板橋地方法院及檢察署之執行傳票
及送達證書未合法送達被告，未能到案執行，足見被告因未收受
合法送達而未到案執行，並非故意逃匿，依上說明，自不得沒入
保證金。原審未察，遽依檢察官之聲請，於九十七年一月二十一
日，以被告逃匿為由，裁定沒入具保人所繳納之保證金，自有適
用法則不當之違背法令。案經確定，且於受裁定人不利，非常上
訴意旨執以指摘，洵有理由，應由本院將原裁定撤銷，並駁回檢
察官沒入保證金之聲請，以資救濟。
據上論結，應依刑事訴訟法第四百四十七條第一項第一款，判決
如主文。
中    華    民    國  九十八  年    一    月    九    日
                      最高法院刑事第六庭
                          審判長法官  洪  清  江
                                法官  韓  金  秀
                                法官  林  勤  純
                                法官  李  錦  樑
                                法官  陳  國  文
      本件正本證明與原本無異
                                      書  記  官
中    華    民    國  九十八  年    一    月   十六   日
                                                      Ｅ


司法院資訊處製作；財團法人民間司法改革基金會備份。
